【裁判字號】    95,台上,2920
【裁判日期】    950526
【裁判案由】    誣告
【裁判全文】
最高法院刑事判決            九十五年度台上字第二九二０號
    上  訴  人
    即 自訴 人  李  一
                吳鴻洲
                張詒韓
                        號1樓.
    上  訴  人
    即  被  告  甲○○
    選任辯護人  郭芳宜律師
上列上訴人等因自訴人等自訴被告誣告案件，不服台灣高等法院
中華民國九十二年二月二十七日第二審更審判決（九十一年度上
更(一)字第八四五號，自訴案號：台灣台北地方法院八十八年度自
字第九七四號），提起上訴，本院判決如下：
    主  文
原判決撤銷，發回台灣高等法院。
李一、吳鴻洲、張詒韓之上訴駁回。
    理  由
一 撤銷發回（即甲○○上訴）部分：
本件原判決認定上訴人即被告甲○○於民國八十八年三月二十日
十時十分許，在台北市○○○路○段二九八號二樓其律師事務所
內，就與上訴人即自訴人李一合夥辦理大陸繼承人申領在台亡故
榮民遺產業務，與李一及上訴人即自訴人吳鴻洲、及張詒韓（下
稱李一等三人）商議清算及分配所得事宜；至同日上午十時四十
分許，因李一表示其可得分配之金額應有新台幣（下同）五、六
千萬元之數額，引致甲○○不滿，雙方因之發生爭執，乃甲○○
竟先以桌上之茶水分別潑向李一等三人，並隨即以其所有而預藏
於櫃子後面之木棍分別戳向李一等三人之胸部或臉部，致李一等
三人分別受有傷害，李一趁隙跑出事務所外，並報請警方至現場
處理，甲○○竟意圖使李一等三人受刑事處分，接續於八十八年
三月二十日十三時三十分警訊時向該管台北市政府警察局文山第
二分局員警指述：「這時李一說你敬酒不吃吃罰酒，接著他的現
場兩位朋友，就兩人各站一邊左右夾起伊，由李一在現場拿一跟
棍子在伊的前胸捅三下，腰兩下後，伊就暈倒五分鐘，等醒後他
們就拿水給伊喝，接著李一就打電話報警說伊打他們，後來警方
人員就來處理」等語，而對李一等三人提出恐嚇取財、傷害、妨
害自由之告訴。繼於八十八年四月十七日具狀向台灣台北地方法
院檢察署檢察官指陳：「被告李一以上廁所之名，拿了掃把桿，
指著告訴人鼻子『不要敬酒不吃吃罰酒！壹百萬先拿出來』，告
訴人不從，遂命張在我右邊，並抓住右手，吳抓住左手，在告訴
人胸前重挫三下，右腰二下，告訴人當即暈倒在地，不省人事，
醒來，告訴人大喊救命，李一再以腳踢右腿、左手等多處，即跑
出事務所門外，基上各節，被告等共同蓄意通謀以強暴脅迫之手
段取財、妨害自由之行為，致告訴人成傷」云云。嗣又於八十八
年九月十六日具狀向台灣台北地方法院檢察署檢察官指陳：「被
告李一以上廁所之名，拿了掃把桿，指著告訴人鼻子：『不要敬
酒不吃吃罰酒！壹百萬先拿出來』，告訴人不從，遂命張在我右
邊，並抓住右手，吳抓住左手，在告訴人胸前重挫三下，右腰二
下，告訴人當即暈倒在地，不省人事，醒來，告訴人大喊救命，
李一再以腳踢右腿、左手等多處，即跑出事務所門外報警如第二
次再驗傷1.前胸瘀紫傷約七乘五。2.右前胸下側瘀紫傷。3.左手
前臂瘀傷三乘三。4.右手脊瘀紫傷三乘一。5.左側第四、第九肋
骨骨折。基上各節，被告等共同蓄意通謀以強暴脅迫之手段取財
、妨害自由之行為，致告訴人成傷」等語，而誣告李一等三人共
同涉犯傷害、恐嚇取財、妨害自由等罪嫌，致遭台灣台北地方法
院檢察署檢察官認李一等三人共同涉犯傷害罪嫌，而以八十八年
度偵字第八０七五號起訴書就李一等三人涉犯傷害罪提起公訴；
就妨害自由部分，雖未經檢察官起訴，但仍使李一等三人有受刑
事追訴之危險等情。因而撤銷第一審科刑判決，改判仍論處甲○
○誣告罪刑，固非無見。
惟查(一)、審理事實之法院，對於案內一切與罪名之成否、論罪科
刑有關之證據，除認為不必要者外，均應詳為調查，然後基於調
查所得之心證，以為判斷之基礎。故證據雖已調查，若尚有其他
必要部分並未調查，即與證據未經調查無異，如遽行判決，仍難
謂無刑事訴訟法第三百七十九條第十款規定所稱應於審判期日調
查之證據，而未予調查之違法。本件原判決依景美醫院出具診斷
書之醫師郭耀聰、鄧志誠、潘堯盛之供證，認定甲○○當天未受
傷，甲○○應負誣告罪責。然依原判決所認定，甲○○所提出第
一份驗傷診斷書，為醫師郭耀聰所出具，檢查結果為「胸前挫傷
二處、左前臂挫傷、左下腿挫傷」，均為「挫傷」之記載。何以
醫師郭耀聰於第一審法院八十八年度易字第二九六二號另案到庭
結證供稱：「（問甲○○所受傷害為何？）有挫傷也有瘀傷。挫
傷應不是當日發生，故無記載面積。多久以前發生的傷，我無法
判斷，……」等語。既有「挫傷」、「瘀傷」之分別？與驗傷診
斷書所載，何以不同？且於第一審法院該案僅提及「挫傷」是舊
傷，而未提到「瘀傷」是否亦為舊傷？再卷查醫師郭耀聰於原審
所稱「被告甲○○第一份驗傷診斷書是我在八十八年三月二十日
開的，我是根據被告甲○○八十八年三月二十日病例記載開的，
我在被告甲○○的門診紀錄內有記載瘀傷，英文是『ＭＵＬＴＩ
ＰＬＥ─ＥＣＣＨＹＭＯＳＩＳ』英文『ＯＬＤ？』是舊傷的記
載，胸部挫傷的英文記載是『ＣＨＥＳＴ─ＣＯＮＴＵＳＩＯＮ
』，假如是新傷的話，應該顯現出黑色的瘀青，但被告甲○○的
紅色血色素有跑出來，依照我們的專業判斷，應該會有三、四天
的舊傷，且從被告甲○○的傷勢看起來，瘀青的傷勢非常整齊，
有可能是練功、運動的情形造成，如果是打架的話，傷勢應該是
不規則、凌亂的」（見原審更審卷第二四０頁），僅提及甲○○
胸部瘀傷及挫傷，但對驗傷診斷書所載手臂、腿部之傷害，何以
未加以說明？且病歷上有無醫師郭耀聰所稱傷害顏色及排列情形
之記載？依其所供胸部挫傷是否舊傷？原審對於上揭重要事項並
未調查，致事實仍欠明，遽行判決，自有應於審判期日調查之證
據，而未予調查之違法。(二)、另證人同係景美醫院醫師潘堯盛亦
出具驗傷診斷書，依原判決所認定其檢驗日期為八十八年三月二
十六日上午十時，檢查結果為「前胸瘀紫傷約七〤五平方公分
右前胸下側瘀紫傷八〤六平方公分左手前臂瘀紫傷三〤三平
方公分左手臂瘀傷二．五平方公分右膝窩處瘀紫傷三乘一平
方公分。其他：左側第四及第九肋骨骨折」等內容。雖醫師潘堯
盛於原審證稱「……我判斷被告甲○○也是舊傷，約是在七天到
十天的舊傷」，但據被告辯稱：醫師潘堯盛於第一審法院八十八
年度易字第二九六三號傷害案，曾證稱瘀傷全部可能在一個禮拜
內造成；又稱甲○○之傷勢，以伊判斷可能五至七天內發生云云
。醫師潘堯盛於第一審法院另案所預估受傷日數，與原審所估，
並不相同。甲○○所受之傷是否八十八年三月二十日所造成？攸
關甲○○是否虛構事實誣告，原審對於醫師潘堯盛所供何以前後
不一，未予釐清，遽以其在原審之證言，採為不利於甲○○之證
據，亦有職權調查未盡之違法。(三)、原判決雖以甲○○未具體指
訴李一等三人有何妨害自由之事證，但據甲○○供稱：依上揭傷
害案所附錄音帶及譯文可證明李一等三人有妨害自由，其中李一
曾稱「我告訴你（指甲○○），我要起碼還有五、六千萬」；吳
鴻洲說「……這樣下去真的你有好嗎？你真的皮得過嗎？真的你
們法律站得住腳的話，我們也不用出來。哦！王一銘、王一中（
指被告之子王義明、王義忠）名下有的沒有的統統要抓啦！這不
是跟你開玩笑，都會去抓啦……」係以脅迫之方法，使被告心生
畏懼。另證人黃淑英曾在上揭傷害案第一審證稱：伊回到事務所
，有看到甲○○被吳鴻洲押在椅子上等語；李一等三人所提出錄
音帶，其中有長達數分鐘甲○○未出聲，亦可證明云云，原審對
於該項有利於甲○○之事證，未予調查，亦未說明不採之理由，
尚有職權調查未盡及理由不備之違法。甲○○上訴意旨指摘原判
決違法，非無理由，應認原判決仍有撤銷發回更審之原因。至原
判決不另諭知無罪部分，基於審判不可分之原則，併予發回。
二上訴駁回（即自訴人李一、吳鴻洲、張詒韓上訴）部分：
按刑事訴訟法第三百七十七條規定：上訴於第三審法院，非以判
決違背法令為理由，不得為之。是提起第三審上訴，應以原判決
違背法令為理由，係屬法定要件。且必須依據卷內資料為具體之
指摘，並足據以辨認原判決已具備違背法令之形式，始屬相當。
本件自訴人李一等三人共同上訴意旨略稱：被告享有律師之身分
地位，對於刑罰罪名之構成要件知之甚稔，竟誣告伊等以強暴手
段取財、恐嚇、妨害自由及傷害等，且在原第一審判決明確事證
下，尤執意欲陷伊等於罪，聲請檢察官對伊等無罪之傷害判決提
起上訴，惡性非輕，原判決僅量處有期徒刑三月，量刑失輕，且
就法律自由裁量之內部限制，未說明具體理由，且有違不得恣意
原則，客觀上界限，不符比例原則，欠缺妥當性、合理性，而有
違法律目的及法律秩序之理念，有悖於刑法第五十七條科刑依據
之規定云云。然查、刑之量定，乃實體法上賦予法院得為自由裁
量之職權，如其量定之刑，並未逾越法律授權範圍，且於公平正
義並無顯然之違背時，即不得以自己主觀之意見，漫指為違背法
令。本件原判決量處被告有期徒刑三月，已依刑法第五十七條各
款規定詳細說明其審酌量刑之依據，其就刑罰裁量職權之行使，
既未逾越法律所規定之範圍，亦無濫用權限之情形，殊不能任意
指摘原審量刑過輕，而執為第三審上訴之理由。揆之首揭說明，
其等上訴違背法律上之程式，應予駁回。
據上論結，應依刑事訴訟法第三百九十七條、第四百零一條、第
三百九十五條前段，判決如主文。
中    華    民    國  九十五  年    五    月  二十六  日
                      最高法院刑事第十庭
                          審判長法官  洪  清  江
                                法官  石  木  欽
                                法官  李  伯  道
                                法官  林  勤  純
                                法官  蘇  振  堂
      本件正本證明與原本無異
                                      書  記  官
中    華    民    國  九十五  年    六    月    五    日
                                                      Ｅ


司法院資訊處製作；財團法人民間司法改革基金會備份。
